ACORDAO-COMPLETO-2530741

ACÓRDÃO 3235/2022 ATA 21/2022 - SEGUNDA CÂMARA

VISTOS, Pedido de Reexame interposto pela Universidade Federal de Minas Gerais (UFMG) , contra o Acórdão 7663/2021-TCU-Segunda Câmara que considerou ilegais os atos de aposentadoria de servidores da Instituição e negou-lhes registro (Peça 16) ;
ACORDAM os Ministros do Tribunal de Contas da União, reunidos em Sessão da Segunda Câmara, com fundamento no art. 48 da Lei 8.443/1992, c/c os arts. 285 e 286, parágrafo único, do Regimento Interno - TCU, e diante das razões expostas pelo Relator, em:
9.1. conhecer do Pedido de Reexame interposto pela Universidade Federal de Minas Gerais (UFMG) para, no mérito, dar-lhe provimento;
9.2. tornar sem efeito os itens 9.3, 9.4 e 9.5, bem como os subitens 9.4.1. a 9.4.3. do item 9.4, do Acórdão 7663/2021-TCU-Segunda Câmara;
9.3. considerar legais e conceder registro aos atos do Sr. Amintas Fabiano de Souza Figueiredo e da Sra. Vera Lúcia Menezes de Oliveira;
9.4. informar à recorrente e demais interessados do Acórdão proferido, destacando que o Relatório e o Voto que o fundamentam podem ser acessados por meio do endereço eletrônico www.tcu.gov.br/acordaos.

Pedido de Reexame interposto pela Universidade Federal de Minas Gerais (UFMG ), contra o Acórdão 7663/2021TCU2ª Câmara que considerou ilegais os atos de aposentadoria de servidores da Instituição e negou-lhes registro.

Segunda Câmara

Universidade Federal de Minas Gerais.

3. Interessados/Responsáveis/Recorrentes:
3.1. Interessados: Amintas Fabiano de Souza Figueiredo (CPF XXX.372.836-XX), Claudio Chaves Beato Filho (CPF XXX.159.156-XX), Fatima Alves Oliveira (CPF XXX.910.206-XX), Leones Jose Tolentino (CPF XXX.954.306-XX), Nivia Regina Vitalino de Melo (CPF XXX.941.616-XX), Thereza Cristina Goncalves Pinto (CPF XXX.457.377-XX) e Vera Lucia Menezes de Oliveira e Paiva (CPF XXX.749.626-XX).
3.2. Recorrente: Universidade Federal de Minas Gerais (CNPJ 17.217.985/0001-04)

13.1. Ministros presentes: Antonio Anastasia (na Presidência) e Aroldo Cedraz (Relator).
13.2. Ministros-Substitutos convocados: Marcos Bemquerer Costa e André Luís de Carvalho.

AROLDO CEDRAZ

Ministro Augusto Nardes.

Trata-se de Pedido de Reexame interposto pela Universidade Federal de Minas Gerais (UFMG ) (Peça 21) contra o Acórdão 7663/2021-TCU-Segunda Câmara que considerou ilegais os atos de aposentadoria de servidores da Instituição e negou-lhes registro (Peça 16) .
2.	Transcrevo como parte deste Relatório, a instrução elaborada por auditor da Secretaria de Recursos (Serur) (Peça 32) , que teve a concordância do corpo dirigente da unidade técnica (Peça 33) :
	"[...] HISTÓRICO
2.	O Tribunal considerou ilegais e negou registros aos atos de aposentadoria dos Sres. Amintas Fabiano de Souza Figueiredo e Vera Lucia Menezes de Oliveira e Paiva (peças 2 e 4) , nos cargos de Professor Assistente e Professor do Magistério Superior, respectivamente, em regime de dedicação exclusiva, por causa de que ambos já são detentores de aposentadoria na UFMG em regime de dedicação exclusiva também (peças 12-13 e 30-31) .
2.1.	Inconformada, a UFMG interpôs o presente pedido de reexame, que se fundamenta nas alegações que, adiante, passar-se-á a relatar.
EXAME DE ADMISSIBILIDADE
3.	Reitera-se o exame preliminar de admissibilidade (peça 22) , ratificado à peça 27 pelo Excelentíssimo Senhor Ministro Aroldo Cedraz, que entendeu pelo conhecimento do recurso, uma vez que preenchidos os requisitos do art. 48 da Lei 8.443/1992, c/c os arts. 285 e 286, parágrafo único, do RI/TCU, suspendendo-se os efeitos dos itens 9.2, 9.4 e 9.4.3 do Acórdão 7663/2021-TCU-Segunda Câmara.
EXAME DE MÉRITO
Delimitação
4.	Constitui objeto do presente recurso analisar se são regulares a inativação dos Srs. Amintas Fabiano de Souza Figueiredo e Vera Lúcia Menezes de Oliveira e Paiva nos cargos de Professor Assistente e Professor do Magistério Superior (peças 2 e 4) , respectivamente, recebendo a gratificação de dedicação exclusiva, considerando que ambos já são detentores de outra aposentadoria de professor na UFMG, concedidas também com a gratificação de dedicação exclusiva.
5.	Da regularidade das aposentadorias de professor em regime dedicação exclusiva
5.1.	A recorrente defende a regularidade dos atos concessórios de aposentadoria dos inativos com base nas seguintes alegações:
5.2.	"o Sr. Amintas Fabiano de Souza Figueiredo se aposentou pela primeira vez em 1993, no cargo de professor do magistério superior, em regime de dedicação exclusiva, tendo ingressado novamente como professor nesta instituição, sob o mesmo regime, no ano de 1997", sendo que "a servidora [Sra. Vera Lúcia Menezes] se aposentou pela primeira vez em 03/02/2003, tendo reingressado na UFMG num segundo cargo de professor do magistério superior sob o regime de Dedicação Exclusiva em 06/02/2003", razão pela qual " nenhum dos dois interessados acumulou cargos públicos durante o período em que se mantiveram ativos";
5.3.	em decorrência do que dispõe o art. 37, inciso XVI, da Constituição Federal, e do que consta da Nota Técnica nº 12.968-2016 do Ministério do Planejamento é inequívoco o entendimento "pela legalidade da acumulação de dois proventos de aposentadoria, ainda que concedidas tendo como base o regime de dedicação exclusiva";
5.4.	em decisão recente proferida em sede de Mandado de Segurança impetrado por ex-servidor desta Universidade junto ao Supremo Tribunal Federal (MS No.36.864/DF - Processo no.0035189-86.2019.1.00.000) , de relatoria do Ministro Edson Fachin, em face de decisão dessa Corte de Contas (Acórdão 10411/2019-TCU-Primeira Câmara do Tribunal de Contas da União) , o STF entendeu pela legalidade da acumulação de proventos de aposentadoria por dois cargos de professor sob o regime de dedicação exclusiva, exercidos de forma não concomitante; e
5.5.	segue o entendimento já pacificado no STF de que "a acumulação de dois cargos de professor em regime de Dedicação Exclusiva quando houver atividade em apenas um deles não vulnera o art. 37, inciso XVI da Constituição", motivo pelo qual "pede vênia para discordar do entendimento exarado por essa Corte de Contas, que considerou como ilegais os atos de concessão de aposentadorias emitidos por esta Universidade, em relação aos professores Amintas Fabiano de Souza Figueiredo e Vera Lúcia Menezes de Oliveira e Paiva, ambos ocupantes do cargo de professor de magistério superior no regime de dedicação exclusiva".
5.6.	Pede, por fim, que "seja conhecido o presente Pedido de Reexame para declarar a legalidade dos atos de aposentadoria dos interessados, Srs. Amintas Fabiano de Souza Figueiredo e Vera Lúcia Menezes de Oliveira e Paiva, em face da Nota Técnica 12.968-2016-MP, e conforme jurisprudência já pacificada do Supremo Tribunal Federal" e, na hipótese de não ser reformada a deliberação do Tribunal, "requer, como pedido sucessivo, "a dispensa de reposição ao erário, dos valores recebidos de boa-fé pelos interessados".
Análise:
5.7.	De início, convém trazer à baila excerto do voto condutor do Acórdão recorrido (peça 17) :
Trata-se de atos de aposentadoria de ex-servidores da Universidade Federal de Minas Gerais submetidos, para fins de registro, à apreciação do Tribunal de Contas da União (TCU) , de acordo com o art. 71, inciso III, da Constituição Federal.
2.	O Parquet especializado divergiu da proposta da Sefip quanto ao encaminhamento a ser dado aos atos de aposentadoria de Amintas Fabiano de Souza Figueiredo e Vera Lucia Menezes de Oliveira e Paiva, ambos no cargo de professor do magistério superior no regime de dedicação exclusiva.
3.	Data máxima vênia ao encaminhamento proposto pela Unidade Técnica, acompanho o posicionamento exarado pelo Ministério Público junto a este Tribunal, cujo fundamento incorporo como razões de decidir, pelos motivos que exponho a seguir.
4.	Quanto à acumulação das aposentadorias de professor em regime de dedicação exclusiva no interesse de Amintas Fabiano de Souza Figueiredo e Vera Lucia Menezes de Oliveira e Paiva, esta Corte tem entendimento de que, ainda que houvesse a compatibilidade de horário, seria ilegal, como ficou assente nos Acórdão 266/2014-TCU-Primeira Câmara, 3.700/2010-TCU-2ª Câmara e 672/2009-TCU-Plenário, dentre outros. 
5.	Tal vedação decorre do art. 14 do Decreto nº 94.664/1987, que aprovou o Plano Único de Classificação e Retribuição de Cargos e Empregos instituído pela Lei 7.596/1987, in verbis:
"Art. 14. O Professor da carreira do Magistério Superior será submetido a um dos seguintes regimes de trabalho:
I - dedicação exclusiva, com obrigação de prestar quarenta horas semanais de trabalho em dois turnos diários completos e impedimento do exercício de outra atividade remunerada, pública ou privada;
II - tempo parcial de vinte horas semanais de trabalho.
 (...) 
§ 2°. O vencimento do docente em regime de dedicação exclusiva será acrescido de 55% (cinquenta e cinco por cento) , calculados sobre o vencimento correspondente à carga horária de 40 horas semanais."
6.	Aquiesço, também, ao proposto pelo Ministério Público de Contas:
9. Registra-se, por fim, que a situação dos interessados pode ser regularizada mediante opção entre a mudança de regime de dedicação exclusiva nos dois cargos de professor, de forma a manter ambas as aposentadorias, ou a escolha por um dos cargos em questão, haja vista a incompatibilidade de acumulação de cargos, em decorrência do regime de dedicação exclusiva. Essa foi a solução adotada pelo Acórdão 8845/2019-TCU-Primeira Câmara, após apreciar situação semelhante a tratada nestes autos.
5.8.	Extrai-se que a razão de o Tribunal ter considerado ilegal e negado registro aos atos de aposentadoria dos Srs. Amintas Fabiano de Souza Figueiredo e Vera Lúcia Menezes de Oliveira e Paiva nos cargos de Professor Assistente e Professor do Magistério Superior foi o fato deles já serem detentores de aposentadoria anteriores no cargo de professor, que também foram concedidas pela UFMG, ambos no regime de dedicação exclusiva, mesmo que, no caso concreto, os cargos tenham sido exercidos em períodos distintos e, portanto, não concomitantes. 
5.9.	Ocorre que o Tribunal tem decidido pela legalidade e registro do ato nessas situações. A propósito, convém trazer à baila excerto do voto condutor do Acórdão 3525/2021-TCU-Primeira Câmara:
5. Dissinto do entendimento perfilhado pelo MPTCU quanto à ilegalidade da percepção de proventos decorrentes dos dois cargos de professor com dedicação exclusiva ocupados pela Sra. [...], pelas razões que passo a expor.
6. Consoante se verifica no extrato de peça 10, a interessada [...] acumula dois benefícios: um referente a aposentadoria de professor em regime de dedicação exclusiva, concedida em 26/12/1991; e a presente concessão, igualmente no regime de dedicação exclusiva, concedida em 1/10/2014. Vale mencionar que a inativa passou a ocupar o segundo cargo a partir de 27/3/1992, momento em que já se encontrava inativa no primeiro cargo.
7. Em situações como a que ocorre nos presentes autos, esta Corte tem se manifestado no sentido de que: 
"em se tratando de proventos de aposentadoria de cargo exercido em regime de dedicação exclusiva, a acumulação com proventos de outro cargo só será lícita se ambos os cargos forem acumuláveis na atividade e tiverem sido exercidos em períodos distintos, haja vista a previsão constitucional de compatibilidade de horários para a acumulação lícita de cargos e a imposição legal no sentido de que o regime de dedicação exclusiva impede o seu titular de exercer outro cargo, emprego ou função no âmbito da administração pública (Acórdão 12363/2020-TCU-Primeira Câmara) "
8. No mesmo sentido é a jurisprudência pacífica do Superior Tribunal de Justiça. Senão vejamos:
PROCESSUAL CIVIL E ADMINISTRATIVO. AGRAVO REGIMENTAL NO AGRAVO EM RECURSO ESPECIAL. PROFESSOR. DEDICAÇÃO EXCLUSIVA. CUMULAÇÃO COM OS PROVENTOS DE APOSENTADORIA ANTERIOR. POSSIBILIDADE.
1. A jurisprudência desta Corte entende ser possível a cumulação de proventos de professor decorrentes dos respectivos cargos em dedicação exclusiva, desde que tenham sido exercidos em períodos distintos pois, nessa hipótese, resta perfeitamente observado o requisito da compatibilidade de horários. Precedentes: AgRg no REsp 992.492/RJ, Rel. Ministro Napoleão Nunes Maia Filho, Quinta Turma, DJe 25/10/2010; REsp 872.503/RO, Rel. Ministra Laurita Vaz, Quinta Turma, DJe 29/11/2010; AgRg no AgRg no REsp 817168/RJ, Rel. Ministro Og Fernandes, Sexta Turma, DJe 3/8/2011.
2. Agravo regimental não provido" (AgRg no AREsp 548537, rel. Min. Benedito Gonçalves, Primeira Turma, DJe 5/3/2015) .
9. No caso dos autos, a Sra. [...] se aposentou no primeiro cargo de professor com dedicação exclusiva em cargo 26/12/1991 e somente veio a ingressar no segundo cargo (cujo ato de aposentadoria se analisa nos presentes autos) em 27/3/1992. Portanto, não houve concomitância nos períodos, inferindo-se que restou observada a compatibilidade de horários. Regular, pois, a acumulação questionada pelo MPTCU. (destacamos) 
5.10.	Ora, os casos dos Srs. Amintas Fabiano de Souza Figueiredo e Vera Lúcia Menezes de Oliveira são similares a situação tratada pelo Acórdão 3525/2021-TCU-Primeira Câmara, pois inativaram-se na UFMG em 29/11/1993 e 03/02/2003 (peças 30 e 31) , respectivamente, e somente em 01/02/1997 e 06/02/2003, na mesma ordem, ingressaram nos cargos de professor da UFMG que vieram inativar-se novamente, cujos atos são tratados nos presentes autos (peças 2 e 4) , não havendo incompatibilidade de horário, já que todo exercício nos cargos novos foram exercidos após a aposentadoria dos referidos servidores na UFMG, razão pela qual não houve concomitância dos períodos e os atos concessórios podem ser considerados legais e registrados pelo TCU.
5.11.	Convém trazer ainda excerto do voto condutor do Acórdão 5876/2021-TCU-Segunda Câmara, pois reforça o entendimento da possibilidade de percepção de 2 aposentadorias de cargos acumuláveis, como é de professor, e da percepção da gratificação de dedicação exclusiva, bem assim elucida a distinção entre a vedação de exercício efetivo de outra atividade para fazer jus à referida gratificação e titularidade de cargo/emprego:
7. A despeito de haver, de fato, vários julgados nesse sentido, percebo que há outro entendimento que me parece mais adequado especificamente para o caso em exame, e que tem sido adotado em diversas deliberações deste Tribunal, como ocorreu nos recentes Acórdão 2444/2019-TCU-Plenário, relator, Ministro Walton Alencar Rodrigues, 1.121/2020-TCU-Plenário, relator Ministro Bruno Dantas, 3.525/2021-TCU-1ª Câmara, relator Ministro Vital do Rêgo, e 12.363/2020-TCU-1ª Câmara, relator Ministro Benjamin Zymler. As considerações que passo a apresentar vão ao encontro dessa moderna jurisprudência.
8. No que concerne ao período em que a interessada exerceu o cargo de professora, sem dedicação exclusiva, e o de enfermeira, a Constituição Federal, art. 37, XVI, "b", permite a acumulação remunerada de um cargo de professor com outro de natureza técnica:
"XVI - é vedada a acumulação remunerada de cargos públicos, exceto, quando houver compatibilidade de horários, observado em qualquer caso o disposto no inciso XI:         
 (...) [a) a de dois cargos de professor;]
b) a de um cargo de professor com outro técnico ou científico;         
 (...) " (Grifos acrescidos) .
9. É igualmente legítima, com base no §10 do mesmo artigo constitucional (reproduzido na sequência) , a percepção simultânea de proventos de aposentadoria e remuneração de cargo público, desde que se trate de cargos acumuláveis na forma da Constituição. Essa hipótese foi observada quando a servidora inativou-se no cargo de enfermeira, passando a receber proventos acumulados com a remuneração de professora.
"§ 10. É vedada a percepção simultânea de proventos de aposentadoria decorrentes do art. 40 ou dos arts. 42 e 142 com a remuneração de cargo, emprego ou função pública, ressalvados os cargos acumuláveis na forma desta Constituição, os cargos eletivos e os cargos em comissão declarados em lei de livre nomeação e exoneração." (Grifos acrescidos) .
10. Por outro lado, para os professores em regime de dedicação exclusiva, a vedação do art. 14, I, do Anexo ao Decreto 94.664/1987 (que aprovou o Plano Único de Classificação e Retribuição de Cargos e Empregos instituído pela Lei 7.596/1987) refere-se expressamente ao exercício de outra atividade. A interessada não poderia, portanto, (como não o fez) ter exercido o cargo de enfermeira no mesmo tempo em que esteve em dedicação exclusiva.
"Art. 14. O Professor da carreira do Magistério Superior será submetido a um dos seguintes regimes de trabalho:
I - dedicação exclusiva, com obrigação de prestar quarenta horas semanais de trabalho em dois turnos diários completos e impedimento do exercício de outra atividade remunerada, pública ou privada;
 (...) " (Grifos acrescidos) .
11. A rigor, esses dispositivos foram respeitados no caso em exame. Repito que, no intervalo de tempo entre 1º/11/1982 e 21/3/1997, a interessada ocupou os cargos de enfermeira e de professora, como permite a Constituição. Somente a partir dessa última data, quando se aposentou como enfermeira, passou para o regime de dedicação exclusiva como professora, mas não mais exercendo outra atividade remunerada, sem afrontar, desse modo, a proibição do Decreto 94.664/1987.
12. É interessante ressaltar ainda que o entendimento defendido pela Sefip e pela Procuradoria baseia-se na parte final do Enunciado 246 da súmula de Jurisprudência do TCU, cuja redação integral é a seguinte:
"O fato de o servidor licenciar-se, sem vencimentos, do cargo público ou emprego que exerça em órgão ou entidade da administração direta ou indireta não o habilita a tomar posse em outro cargo ou emprego público, sem incidir no exercício cumulativo vedado pelo artigo 37 da Constituição Federal, pois que o instituto da acumulação de cargos se dirige à titularidade de cargos, empregos e funções públicas, e não apenas à percepção de vantagens pecuniárias." (Grifos acrescidos) .
13. Ocorre que o enunciado refere-se à situação em que o servidor se licencia de um cargo que ocupa para poder acumulá-lo com outro cargo, na tentativa de esquivar-se da vedação constitucional. Por esse motivo, o enunciado deixa assente que o que determina a acumulação indevida é a titularidade e não o exercício efetivo, sendo indiferente se o servidor está licenciado ou não.
14. Penso que esse entendimento não tem relação direta com o caso que ora se examina, em que não se verifica a acumulação irregular de cargos ou proventos, ainda que se considere apenas a titularidade.
15. Na linha desse entendimento que defendo, considero interessante transcrever trecho do voto condutor do referido Acórdão 2444/2019-TCU-Plenário, relator, Ministro Walton Alencar Rodrigues, que examinou caso semelhante ao que trata o presente processo:
"Conforme o voto condutor do Acórdão 1660/2014-TCU-Plenário e as audiências peças 4 e 8, foram dois os motivos que levaram esta Corte a julgar ilegal e recusar o registro ao título de inatividade de Álcio Medeiros Mendes:
i. a acumulação de proventos do cargo em professor, no regime de trabalho de dedicação exclusiva, com proventos de outro cargo público, tendo em vista a ausência do preenchimento do requisito da compatibilidade de horários estabelecido no art. 14, I, do Decreto 94.664/1987; e
ii. descumprimento do disposto no art. 12 da Resolução 55/CEPE/UFSC/1994, que exige permanência de cinco anos no regime de dedicação exclusiva até a aposentadoria.
Desde logo, afasto o primeiro fundamento. Primeiro porque é lícita a acumulação de um cargo de professor com outro de odontólogo. Também porque, quando passou a perceber a gratificação de dedicação exclusiva, o interessado já estava aposentado do cargo de dentista no Ministério da Saúde.
Nesse sentido, o excerto a seguir, extraído da instrução peça 12, que norteou a deliberação recorrida.
'12. A dedicação exclusiva junto à UFSC ocorrida a partir de 21/12/1995 não foi exercida simultaneamente com o cargo de odontólogo. Portanto, entendemos que não houve afronta ao Art. art. 14, inciso I, do Decreto n.º 94.664/87, in verbis:
14. O Professor da carreira do Magistério Superior será submetido a um dos seguintes regimes de trabalho:
I - dedicação exclusiva, com obrigação de prestar quarenta horas semanais de trabalho em dois turnos diários completos e impedimento do exercício de outra atividade remunerada, pública ou privada;'
13. A acumulação de um cargo de professor com outro técnico ou científico é admitida pela Constituição Federal  (art. 37, inciso XVI, alínea b) . A Lei nº 8.112/90, em seu art. 118, § 2º, dispõe que a acumulação de cargos, ainda que lícita, fica condicionada à comprovação da compatibilidade de horários." (Grifos acrescidos) 
16. Também corrobora essa tese o voto condutor do Acórdão 12363/2020-TCU-Primeira Câmara, relator Ministro Benjamin Zymler, cujo trecho reproduzido a seguir colabora para o entendimento do assunto:
"O regime de dedicação exclusiva, portanto, distingue-se do de tempo integral (embora a jornada de trabalho semanal de ambos seja restrita a 40 horas) pela natureza participativa do primeiro, em relação ao qual se exige maior envolvimento do professor com a instituição de ensino, principalmente no que tange à realização de atividades extraclasse, como a pesquisa, razão pela qual o professor que se dedica exclusivamente ao magistério percebe uma remuneração maior do que aquele submetido a outro regime de trabalho, ainda que de jornada de 40 horas semanais. O adicional remuneratório visa retribuir a privação a que se sujeita o professor de não poder se ocupar de outra atividade, mesmo no setor público.
Percebe-se, assim, que o regime de dedicação exclusiva é um pacto feito entre a administração e o servidor, cabendo à primeira o pagamento da remuneração nessa condição e ao professor a renúncia ao exercício de qualquer outro cargo ou emprego, de natureza pública ou privada.
Posto isso, em se tratando de proventos de aposentadoria de cargo exercido em regime de dedicação exclusiva, a acumulação com proventos de outro cargo só será lícita se ambos os cargos forem acumuláveis na atividade e tiverem sido exercidos em períodos distintos, haja vista a previsão constitucional de compatibilidade de horários para a acumulação lícita de cargos e a imposição legal no sentido de que o regime de dedicação exclusiva impede o seu titular de exercer outro cargo, emprego ou função no âmbito da administração pública (cf. art. 14 do Decreto 94.664/1987) ." (Grifos acrescidos) .
17. Acrescento ainda que é nesse mesmo sentido o entendimento do Superior Tribunal de Justiça, conforme o AgRg no RMS 30143/SC, Rel. Ministro Adilson Vieira Macabu, Quinta Turma, DJe 09/08/2012:
"ADMINISTRATIVO. AGRAVO REGIMENTAL EM RECURSO EM MANDADO DE SEGURANÇA. SERVIDORA PÚBLICA ESTADUAL APOSENTADA EM CARGO DE PROFESSORA. POSSE EM CARGO TÉCNICO. REGIME DE DEDICAÇÃO EXCLUSIVA. CUMULAÇÃO COM OS PROVENTOS DE APOSENTADORIA ANTERIOR. POSSIBILIDADE. COMPATIBILIDADE DE HORÁRIOS.
1. O entendimento desta Corte é no sentido de que se admite a acumulação de proventos de inatividade quando o servidor, já aposentado no primeiro cargo, opta pelo regime de dedicação exclusiva no segundo. Precedentes.
2. Agravo regimental a que se nega provimento."
18. Desse modo, para este caso concreto, considero legal a acumulação de proventos, por não ter havido descumprimento do que prevê a Constituição Federal ou a legislação pertinente ao tema. (destaques e sublinhados do original) 
5.12.	Entendimento similar é o do Supremo Tribunal Federal, conforme excerto do voto do ministro Gilmar Mendes proferido por ocasião do Ag. Reg. no Recurso Extraordinário 915.379/DF:
Conforme demonstrado na decisão agravada, o entendimento fixado no acórdão recorrido está em plena consonância com o entendimento do Supremo Tribunal Federal, no sentido de que é impertinente a exigência de compatibilidade de horários como requisito para a percepção simultânea de um provento de aposentadoria com a remuneração pelo exercício de outro cargo público.
Sendo assim, avalio que o fato de o caso em questão tratar-se de acumulação de proventos de duas aposentadorias, sendo uma delas em regime de dedicação exclusiva, não desconfigura o entendimento do STF no tocante à impertinência do requisito de compatibilidade de horários.
Isso porque uma vez comprovada a possibilidade de acumulação de cargos, é desnecessária a comprovação do requisito de compatibilidade de horários quando o servidor público pretender acumular proventos de aposentadoria com remuneração ou, ainda, acumular os proventos de duas aposentadorias, como no caso em comento.
Nesse sentido destaco o RE 547.731-AgR, Rel. Min. Eros Grau, Segunda Turma, DJe de 1º.08.2008; o ARE 802.177-AgR, Rel. Min. Dias Toffoli, Primeira Turma, DJe 21.8.2014; o RE 790.261-AgR, Rel. Min. Rosa Weber, Primeira Turma, DJe 25.8.2014; e RE 709.535-AgR, Rel. Min. Ricardo Lewandowski, Segunda Turma, DJe 18.3.2013, este último ementado nos seguintes termos: (destacamos e sublinhamos) 
5.13.	De acordo com as informações constantes dos autos, os Sres. Amintas Fabiano de Souza Figueiredo e Vera Lúcia Menezes de Oliveira exerceram os cargos em períodos distintos, ou seja, sem sobreposição de jornadas de trabalho, tornando despicienda a aferição do requisito da compatibilidade de horários. 
5.14.	Nessa linha de entendimento, o STF, nos autos do Ag. Reg. no RE 701.999 Santa Catarina, considerou ser incabível a exigência de compatibilidade de horários como requisito para percepção simultânea de proventos de aposentadoria com a remuneração de outro cargo de magistério, in verbis: 
EMENTA: AGRAVO REGIMENTAL NO RECURSO EXTRAORDINÁRIO. PERCEPÇÃO SIMULTÂNEA DE UM PROVENTO DE APOSENTADORIA COM A REMUNERAÇÃO DE UM CARGO PÚBLICO. DOIS CARGOS DE PROFESSOR. COMPATIBILIDADE DE HORÁRIOS. IMPERTINÊNCIA DO REQUISITO NO CASO. AGRAVO IMPROVIDO. 
I - É impertinente a exigência de compatibilidade de horários como requisito para a percepção simultânea de um provento de aposentadoria no cargo de professor com a remuneração pelo exercício efetivo de outro cargo de magistério. 
II - Agravo regimental improvido. 
5.15.	Tendo em vista a viabilidade da acumulação de proventos de aposentadoria com vencimentos, inexiste óbice à percepção de uma segunda aposentadoria.
5.16.	Do modo similar ao requisito da compatibilidade de horários, a dedicação exclusiva deve ser aferida na atividade. Inexistindo períodos de trabalho concorrentes, não há que se falar em desrespeito a tal exigência, no exercício dos cargos de magistério, por parte dos Sres. Amintas Fabiano de Souza Figueiredo e Vera Lúcia Menezes de Oliveira.
5.17.	Assim, podem ser acolhidas as alegações apresentadas pela recorrente. 
CONCLUSÃO
6.	Diante do exposto, conclui-se que como os cargos de professores são acumuláveis e, no caso concreto, não houve concomitância no exercício de ambos por parte dos Sres. Amintas Fabiano de Souza Figueiredo e Vera Lúcia Menezes de Oliveira, já que os ingressos nos cargos que levaram suas inativações nos presentes autos só se deram após aposentadoria ocorrida na UFMG, não há óbice na acumulação de ambos os benefícios, inclusive na percepção da gratificação de dedicação exclusiva nas duas aposentações, pois não houve exercício efetivo de outra atividade no desempenho dos cargos que ensejaram nas suas concessões.
6.1.	Portanto, opina-se no sentido de dar provimento ao presente recurso.
PROPOSTA DE ENCAMINHAMENTO
7.	Ante o exposto, submetem-se os autos à consideração superior, propondo-se, com fundamento no art. 48 da Lei 8.443/1992:
a) conhecer do recurso e, no mérito, dar-lhe provimento, de modo a:
a.1) tornar sem efeito os itens 9.3, 9.4 e 9.5, bem como os subitens 9.4.1. a 9.4.3. do item 9.4, do Acórdão 7663/2021-TCU-Segunda Câmara;
a.2) considerar legais e conceder registro aos atos de Amintas Fabiano de Souza Figueiredo e Vera Lúcia Menezes de Oliveira; e
b) informar à recorrente e demais interessados do acórdão a ser proferido, destacando que o relatório e o voto que o fundamentam podem ser acessados por meio do endereço eletrônico www.tcu.gov.br/acordaos.[...]".
3.	O Ministério Público junto a este Tribunal, manifesta-se de acordo com a proposta da unidade técnica (Peça 34) .
	É o Relatório.

não há

Procurador Sergio Ricardo Costa Caribé.

APOSENTADORIA. PROFESSOR. REGIME DE DEDICAÇÃO EXCLUSIVA. CONSTATAÇÃO DE QUE OS INTERESSADOS JÁ SÃO DETENTORES DE OUTRA APOSENTADORIA DE PROFESSOR, NO REGIME DE DEDICAÇÃO EXCLUSIVA, NA UFMG. ILEGALIDADE E NEGATIVA DE REGISTRO DOS ATOS CONCESSÓRIOS, SEM PREJUÍZO DE ASSEGURAR A POSSIBILIDADE DE OPÇÃO POR UMA DAS APOSENTADORIAS, PERCEBENDO A GRATIFICAÇÃO DE DEDICAÇÃO EXCLUSIVA, OU AMBAS, MAS SEM A GRATIFICAÇÃO. PEDIDO DE REEXAME. CONHECIDO. ELEMENTOS SUFICIENTES PARA MODIFICAR O JUÍZO REALIZADO. PROVIMENTO.

APOSENTADORIA (APOS)

Secretaria de Recursos (Serur); Secretaria de Fiscalização de Integridade de Atos e Pagamentos de Pessoal e de Benefícios Sociais (Sefip).

Aprecia-se nesta oportunidade Pedido de Reexame interposto pela Universidade Federal de Minas Gerais (UFMG) contra o Acórdão 7663/2021-TCU-Segunda Câmara, que considerou ilegais os atos de aposentadoria do Sr. Amintas Fabiano de Souza Figueiredo e da Sra. Vera Lucia Menezes de Oliveira e Paiva (Peça 21) .
Segundo o referido decisum, as negativas dos referidos registros ocorreram em razão de que os interessados acumulam duas aposentadorias em cargos de professor com regime de dedicação exclusiva na própria UFMG.
A Secretaria de Recursos (Serur) , após analisar individualmente os argumentos apresentados na peça recursal, propõe conhecer do presente recurso, para, no mérito, dar-lhe provimento, tendo em vista que restou comprovado pela recorrente que os interessados não exerceram os cargos de suas aposentadorias de forma concomitante.
O Ministério Público junto a este Tribunal, no parecer à Peça 34, manifesta-se de acordo com a proposta da unidade técnica.
Inicialmente, ratifico o Despacho por mim proferido em 25/6/2021 (Peça 27) , no sentido de que o Pedido de Reexame deve ser conhecido, tendo em vista que os requisitos legais e regimentais previstos para a espécie estão devidamente preenchidos. 
Quanto ao mérito, endosso as conclusões contidas na instrução de Peça 31 e respectivos pareceres e, nesse particular, incluo as análises empreendidas e os fundamentos adotados entre as minhas razões de decidir no presente caso.
De fato, conforme esclareceu a UFMG, "o Sr. Amintas Fabiano de Souza Figueiredo se aposentou pela primeira vez em 1993, no cargo de professor do magistério superior, em regime de dedicação exclusiva, tendo ingressado novamente como professor nesta instituição, sob o mesmo regime, no ano de 1997".
Já a servidora Vera Lúcia Menezes "se aposentou pela primeira vez em 03/02/2003, tendo reingressado na UFMG num segundo cargo de professor do magistério superior sob o regime de Dedicação Exclusiva em 06/02/2003", razão pela qual "nenhum dos dois interessados acumulou cargos públicos durante o período em que se mantiveram ativos".
Tal situação está em consonância com recente decisão do Supremo Tribunal Federal acerca da matéria nos autos do Mandado de Segurança MS - 36.864/DF, de relatoria do Ministro Edson Fachin, onde a Corte Suprema entendeu pela legalidade da acumulação de proventos de aposentadoria por dois cargos de professor sob o regime de dedicação exclusiva, exercidos de forma não concomitante.
Além disso, este Tribunal manifestou o mesmo entendimento no Acórdão 3525/2021-TCU-Primeira Câmara, relatado pelo Ministro Vital do Rêgo, por meio do qual foi considerada legal, com base na jurisprudência do Superior Tribunal de Justiça, a acumulação de aposentadorias decorrentes dos dois cargos de professor com dedicação exclusiva, sem que tenha ocorrido concomitância no exercício de ambos os cargos.
Conforme bem registrou o Ministério Público junto a este Tribunal, naquela oportunidade foram citados diversos precedentes do STJ, a exemplo do AgRg no REsp 992.492/RJ, Rel. Ministro Napoleão Nunes Maia Filho, Quinta Turma, DJe 25/10/2010; REsp 872.503/RO, Rel. Ministra Laurita Vaz, Quinta Turma, DJe 29/11/2010; AgRg no AgRg no REsp 817168/RJ, Rel. Ministro Og Fernandes, Sexta Turma, DJe 3/8/2011; e do AgRg no AREsp 548537, rel. Min. Benedito Gonçalves, Primeira Turma, DJe 5/3/2015.
Ante essas considerações, depreendo que o Pedido de Reexame deve ser conhecido e, no mérito, provido, de modo a tornar sem efeito os itens 9.3, 9.4 e 9.5, bem como os subitens 9.4.1. a 9.4.3. do item 9.4, do Acórdão 7663/2021-TCU-Segunda Câmara e considerar legais e conceder registro aos atos do Sr. Amintas Fabiano de Souza Figueiredo e da Sra. Vera Lúcia Menezes de Oliveira.
	Ante o exposto, VOTO por que o Tribunal adote o Acórdão que ora submeto à deliberação deste Colegiado.
TCU, Sala das Sessões, em 28 de junho de 2022.
AROLDO CEDRAZ 
Relator